【裁判字號】    95,台上,1855
【裁判日期】    950824
【裁判案由】    損害賠償
【裁判全文】
最高法院民事判決            九十五年度台上字第一八五五號
    上  訴  人  甲○○
    訴訟代理人  楊國宏律師
    被 上訴 人  乙○○
                        巷2號.
                丙○○
上列當事人間請求損害賠償事件，上訴人對於中華民國九十四年
九月六日台灣高等法院第二審判決（九十三年度上字第九三八號
），提起上訴，本院判決如下：
    主  文
上訴駁回。
第三審訴訟費用由上訴人負擔。
    理  由
本件上訴人主張：伊於民國九十一年十二月中旬，在怡心婚友社
初識被上訴人乙○○，乙○○不斷誘以高利，遊說伊投資「聯合
公司」。伊乃於九十二年一月六日前往華南商業銀行北投分行開
立帳號000－00－000000－0之活期儲蓄存款帳戶，
並將提款卡交予乙○○保管。嗣伊依乙○○之指示，先後於九十
二年一月七日轉帳新台幣（下同）三十萬元至上開帳戶，再由乙
○○持提款卡轉入訴外人林緯翔（即被上訴人丙○○之子）設於
郵局同德分局之00000000000000號帳戶；同日又
轉帳三十萬元至乙○○設於台灣銀行之帳戶；九十二年一月二十
八日匯款一百五十萬元至訴外人林緯翔之上開帳戶；九十二年二
月十日匯款九十萬元至乙○○設於台灣銀行板橋分行之0000
00000000號帳戶，以上合計交付三百萬元。惟其中七千
元為多餘款項，已由乙○○於九十二年一月七日當天轉回伊之帳
戶內。是伊實際投資金額為二百九十九萬三千元。伊受有上開投
資金額全數未能取回之損失，乙○○縱無故意，亦有過失等情。
爰依民法第一百八十四條、第一百八十五條之規定，先位聲明：
求為命被上訴人連帶給付二百九十九萬三千元，並加計法定遲延
利息之判決；又伊與丙○○間並無任何法律關係存在，然丙○○
卻受有系爭投資款之利益，致伊受有損害，爰依不當得利之法則
，備位聲明求為命丙○○給付二百九十九萬三千元，並加計法定
遲延利息之判決。
被上訴人乙○○則以：被上訴人丙○○於九十一年十月間，向伊
詐稱可介紹民間借貸之機會，原則上一個月可還款，採用類似貼
現方式，由借款人先刷信用卡並交付簽帳單予丙○○作為擔保及
還款工具，再由丙○○將簽帳單寄給財團法人聯合信用卡處理中
心（下稱聯合信用卡中心）進行請款，款項將直接撥入伊之銀行
帳戶，原則上伊可獲得百分之十二之利息，丙○○則可取得按還
款金額百分之一計算之仲介費。伊因而開始投資丙○○所經營之
民間借貸業務，透過丙○○借款予其虛構之借款人，並依丙○○
之指示，以現金交付資金，或匯入丙○○之子林緯翔之帳戶內，
並偽立「聯合公司」名義將還款匯入伊設於台灣銀行板橋分行之
帳戶內，藉此取信於伊。嗣上訴人於九十一年十二月間，得知伊
有投資丙○○之貼現借款業務，乃主動要求透過伊參與投資，雙
方言明採循環投資方式，每半年結算一次。伊前後支付予丙○○
八十四筆款項，金額合計四千一百五十萬三千元，自第六十四筆
起之款項，丙○○即分文未償，經扣除丙○○偽以「聯合公司」
名義還款之金額二千四百五十九萬四千八百元，再加計丙○○所
取得之佣金四十六萬四千八百三十四元，合計丙○○共詐得一千
七百三十七萬三千零三十四元（其中包含上訴人之投資款二百九
十九萬三千元）。伊與上訴人同係丙○○詐欺犯行之被害人，自
不負侵權行為損害賠償責任等語；被上訴人丙○○則以：伊未對
上訴人實施任何詐欺行為，亦未與乙○○共謀而推由乙○○對上
訴人招攬投資，故伊對上訴人並無侵權行為損害賠償責任之可言
；又伊確有將乙○○提供之上訴人資金，依與乙○○所約定之條
件，在約定時間將本金連同利息匯還乙○○。至乙○○未將伊匯
還之款項，依其與上訴人之約定轉匯返還上訴人，則與伊無涉，
是伊亦未獲有不當得利等語，資為抗辯。
原審審理結果，以：查上訴人主張之前揭投資「聯合公司」二百
九十九萬三千元之事實，業據其提出華南商業銀行活期儲蓄存款
存摺及匯款回條聯為證，且為被上訴人乙○○所不爭執，固堪信
為真實。經查，被上訴人丙○○未曾與上訴人謀面，業經上訴人
與丙○○一致陳述明確，足見上訴人係出於對乙○○之信任，基
於與乙○○共同參與投資之目的，而交付系爭款項。雖上訴人曾
將部分投資款項匯入丙○○之子林緯翔之帳戶，而丙○○亦曾於
九十二年三月三日，為製造投資獲利之假象，而將一百三十二萬
七千二百元匯還上訴人之帳戶，有上訴人活期儲蓄存款存摺可按
，惟彼等雙方均係依乙○○之指示所為，尚難因此逕認上訴人為
丙○○詐欺之對象。此外，再徵諸上訴人於刑事訴訟偵查中亦明
確指訴：「我不告（丙○○），我是把錢給乙○○的」，益見上
訴人並非因被丙○○詐欺而交付系爭投資款。是上訴人主張丙○
○對其應負侵權行為損害賠償責任云云，應屬無據。次查，丙○
○於九十一年十月間，向乙○○佯稱有信用卡特約商店需現金周
轉，而特約商店向各核發信用卡之金融機構或聯合信用卡中心請
領消費帳款須經層層審核，時效上緩不濟急，其可仲介乙○○代
墊消費帳款給信用卡特約商店，待日後各金融機構或聯合信用卡
中心核撥通過後，再將款項逕匯入乙○○帳戶，乙○○可從中賺
取消費帳款總額百分之十二之代墊利息，惟尚需支付消費帳款總
額百分之一之仲介費予丙○○等語，乙○○乃同意以此方式借貸
。丙○○則又偽造簽帳單及特約商店請款單，除出示予乙○○以
供核算金額外，並將偽造之簽帳單及請款單寄送至聯合信用卡中
心，藉此取信乙○○確有真實交易並正向金融機構請款中，乙○
○陷於錯誤，因而陸續交付四千一百九十六萬七千八百三十四元
予丙○○。丙○○收到匯款後，為取信乙○○繼續與其交易，乃
於下次交易前，以聯合公司名義匯款或以現金存款至乙○○所指
定之帳戶，先後共計匯還二千四百五十九萬七千六百元，餘款則
由丙○○領取花用等事實，業據兩造及證人趙克文、王玉潔在刑
事訴訟偵審中證述屬實，並有台灣大哥大股份有限公司雙向通聯
資料查詢、南港後山埤郵局現金存款或提款或換銷逾一百五十萬
元登記簿、提款錄影翻拍照片、收款人為聯合邱惠雯小姐之信封
、郵政跨行匯款申請書、存摺、匯款單、簽帳單、請款單、震大
股份有限公司代收款項預估明細表、車籍作業系統─集中查詢基
本資料、土地房屋（車位）預定買賣契約書、委託合約書、資金
購買房屋支出證明發票等扣案可資佐證；況丙○○因此所涉及偽
造文書及詐欺罪責，亦經台灣板橋地方法院九十二年度訴字第二
六０一號刑事判決判處有期徒刑三年二月在案；此外亦乏證據證
明乙○○有朋分取得任何詐得款項；且上訴人前就系爭投資事件
對乙○○提出詐欺告訴，亦經台灣板橋地方法院檢察署檢察官處
分不起訴在案，有該署檢察官九十二年度偵字第四七四五號、九
十二年度偵字第一三二三四號不起訴處分可稽；而乙○○就上開
遭詐騙之金額，亦已起訴請求丙○○如數賠償，經第一審以九十
四年度重訴字第一一四號判決勝訴在案，有該民事判決可稽，顯
見乙○○確係丙○○詐欺犯行之被害人。復查，乙○○曾偕同丙
○○前往郵局寄送簽帳單至聯合信用卡中心，固據彼二人在上開
刑事訴訟偵審中一致陳述屬實，惟徵諸乙○○此一舉止，係為確
認丙○○所稱向聯合信用卡中心請款乙事之真實性，益見其係誤
陷於丙○○之詐騙伎倆而不自知，上訴人據此主張乙○○與丙○
○共謀詐欺云云，尤非可取。又丙○○係自行至銀行匯還款項，
迭據其於上開刑事訴訟偵審中供述明確，再經觀諸上開匯還款項
之匯款單之字跡亦顯與乙○○之筆跡不同，上訴人徒憑其主觀臆
測，遽指上開匯款係由乙○○前往銀行辦理，而與丙○○共謀詐
欺云云，自不足取。丙○○匯還予乙○○之款項中，部分係以聯
合公司為匯款人，究其原因，業據丙○○於上開刑事訴訟審理中
供述：「我去銀行匯的時候，銀行告訴我匯款單上面要寫什麼，
因為我信封上都是寫聯合（信用卡）處理中心，乙○○說他的存
摺要給金主看，……我想說信封上已經寫了聯合中心，所以匯款
單就寫聯合公司」明確。況乙○○於該投資過程中，其自有資金
一千餘萬元猶不免同遭詐欺而受有損害，顯見乙○○已盡相當之
注意，仍不能發覺被詐騙，自亦難令其負過失侵權行為之責任。
另查，經徵諸上訴人於約定投資之初，即將其帳戶提款卡交付乙
○○保管使用，始終並未取回，為雙方所不爭執；且該提款卡得
以轉帳之金額超出當時法令允許之十萬元上限，顯係上訴人基於
方便乙○○續行轉帳投資之目的，而向銀行申請等情節，堪信乙
○○抗辯上訴人同意伊代為循環投資、且從未表示不願再投資等
節為真實，上訴人據此主張乙○○違反指示或約定，為有過失云
云，尚非可取。又丙○○收受乙○○交付之款項後，大都於月餘
之後始予匯還，此有乙○○提出之存摺及資金收付詳表可按，是
雖乙○○於九十二年二月二十一日後匯交丙○○之款項，其後均
未經丙○○匯還，然就此一異常情況，乙○○亦須至九十二年三
月下旬之後始得查悉，是上訴人主張乙○○已知丙○○未依約還
款，卻仍於九十二年三月三日再行匯出上開款項，顯有過失云云
，亦不足取。準此，上訴人主張乙○○就系爭投資款項，應負故
意或過失侵權行為損害賠償責任，亦屬無據。末查，本件上訴人
與丙○○間固無任何法律關係存在，惟丙○○係本於其與乙○○
間之投資約定，而受領系爭投資款之給付，自非無法律上之原因
，雖乙○○係丙○○詐欺而交付款項，惟在乙○○依民法第九十
二條前段規定撤銷其被詐欺所為投資意思表示之前，丙○○受領
系爭投資款之法律上原因依然存在，是上訴人以備位之訴請求丙
○○返還系爭投資款之不當得利，亦屬無據。綜上所述，上訴人
本於侵權行為之法則，先位聲明請求被上訴人連帶給付二百九十
九萬三千元本息；及依不當得利之法則，備位聲明請求丙○○給
付二百九十九萬三千元本息，均屬不應准許云云，為其心證之所
由得，並說明其餘攻擊、防禦方法不予審酌之理由，爰將第一審
所為上訴人敗訴之判決予以維持，駁回上訴人之上訴，經核於法
並無違誤。上訴論旨，就原審取捨證據、認定事實之職權行使，
指摘原判決違背法令，求予廢棄，非有理由。
據上論結，本件上訴為無理由。依民事訴訟法第四百八十一條、
第四百四十九條第一項、第七十八條，判決如主文。
中    華    民    國  九十五  年    八    月  二十四  日
                      最高法院民事第八庭
                          審判長法官  朱  建  男
                                法官  顏  南  全
                                法官  許  澍  林
                                法官  鄭  傑  夫
                                法官  蘇  清  恭
      本件正本證明與原本無異
                                      書  記  官
中    華    民    國  九十五  年    九    月    四    日
                                                   Ｒ


司法院資訊處製作；財團法人民間司法改革基金會備份。
